---
title: "Los pájaros de Hunt _(et al.)_"
subtitle: "Análisis Multivariante - PEC 2"
author: "Jorge Vallejo Ortega"
date: '`r format(Sys.Date(),"%e de %B, %Y")`'
output:
  html_document:
     toc: true
# pdf_document:
#   number_sections: true
# toc: true
# extra_dependencies: ["float"]
# urlcolor: blue
# header-includes:
#   - \renewcommand{\contentsname}{Índice}
# - \usepackage{float}

# Next code for knitting both types of documents automatically comes from https://stackoverflow.com/questions/39662365/knit-one-markdown-file-to-two-output-files/53280491#53280491
knit: (function(inputFile, encoding) {
  rmarkdown::render(inputFile, encoding = encoding,
                    output_format = NULL,
                    output_dir = "results") })
# And:
# https://stackoverflow.com/a/46007686/10647267

bibliography: references.bib
---
  
```{r setup, include=FALSE}
# knitr options

# Do not display code in output document
knitr::opts_chunk$set(echo = TRUE,
                      message = FALSE,
                      warning = FALSE,
                      fig.align = "center")
```

```{r estructura de directorios, results='hide', include=FALSE}
# 'data' contains raw source data.
# 'intermediateData' contains .RData objects with processed data.
# 'results' stores the final report files.

directories <- c("data", "results", "intermediateData", "images")

# Create directories
lapply(directories, function(x){
  if (!(dir.exists(x))){
    dir.create(x)
  }
})
```

```{r delete results files, eval= FALSE, include=FALSE}
# Run this chunk ONLY if you want to re-do
# the complete the report FROM THE ORIGINAL DATA.
# Remember that the .RData files are there to
# avoid unnecesarily redoing of long data processing.

directories <- c("results/", "intermediateData/", "images/")

file.remove(
  # Create a character vector of relative paths
  # to all files in the variable directories
  list.files(path = directories,
             all.files = TRUE,
             full.names = TRUE,
             recursive = TRUE)
)
```

```{r libraries, include=FALSE}
# Load packages
library(knitr)
# library(bookdown)
library(MASS) # plots with geometrically equal scales
# library(factoextra)
# library(gridExtra)
# library(corrplot)
# library(scatterplot3d)
# library(MVN)
library(ca) # correspondence analysis
```

# Ejercicio 1. Los pájaros de Hunt (_et al_.)

**En el trabajo de Hunt et al.[-@hunt1986reproductive] se estudió la capacidad reproductiva de cinco especies de aves marinas en dos colonias en el sureste del mar de Bering. Además, el apéndice de este estudio resume las colonias y los tamaños de las poblaciones de otros trabajos. El archivo `seabirds.csv` recoge los datos (número de pájaros) de 23 especies en 9 colonias en el área del norte polar y subpolar. **

**El principal interés de este ejercicio es representar las colonias de diversas formas y estudiar posibles conglomerados.**

En primer lugar, como preparación al ejercicio cargaremos los datos a memoria y examinaremos las características y estructura de los mismos.

```{r load seabirds data}
seabirds <- read.csv("./data/seabirds.csv",
                     stringsAsFactors = FALSE)

kable(
  head(seabirds),
  caption = "Ejemplo de las primeras seis observaciones en la base de datos `seabirds.csv`."
)
```

Si examinamos la estructura de la base de datos:
```{r}
str(seabirds)
```

La base de datos consta de 23 observaciones (files) y 10 variables (columnas). De las diez variables, una corresponde a la especie observada (codificada como cadena de caracteres) y las otras nueve son situaciones geográficas en las que se han obsevado colonias de dichas especies. Los valores que adoptan estas nueve variables son la cantidad de individuos de cada especie, y están codificadas como variables numéricas[^1]:

[^1]: Alternativamente, podríamos reordenar la base de datos para tener sólo tres variables; especie, lugar geográfico y número de individuos. Sin embargo, para los análisis que realizaremos más adelante resulta más cómodo considerar cada lugar geogŕafico como una variable diferente.

Specie: Nombre común de una especie de ave marina.
CH: Número de individuos en la población de Cape Hay.
PLI: Número de individuos en la población de Prince Leopold Island.
CI: Individuos en Caburg Island.
NS: Individuos en North Shields.
CL: Individuos en Cape Lisburne.
CT: Individuos en Cape Thompson.
SI: Individuos en Skomer Island.
SPI: Individuos en St. Paul Island.
SGI: Individuos en George Island.

Finalmente, una forma rápida de buscar valores anómalos y valores ausentes es mediante el resumen numérico:
```{r}
summary(seabirds)
```

No parece haber valores anómalos (entendidos como imposiblemente elevados, negativos, o faltantes) en ninguna de las variables. Sí que podemos ver sin embargo una característica interesante de nuestros datos; la mayoría de valores son ceros. Fijémonos que en el sumario la mayoría de variables presentan valor cero en el segundo, e incluso en el tercer quintil. Esto ya nos adelanta que, en la mayoría de los lugares observados, sólo están presentes menos de la mitad de las especies.


## Ejercicio 1a. Calcular las frecuencias relativas, las frecuencias relativas marginales y la matriz de perfiles. El resultado debería ser la tabla 12.6 del libro de Krebs[-@krebs2014] y que reproducimos al final de este documento.

Anteriormente sólo hemos visto una muestra con las primeras seis filas de la tabla. Aprovecharemos este ejercicio para ver la tabla en su totalidad:
```{r tabla frecuencias}
# Place species as row names
table_N <- seabirds
rownames(table_N) <- seabirds$Specie
table_N <- table_N[, -1]

kable(
  table_N,
  caption = "Tabla de frecuencias de cada especie de ave marina en cada una de las localizaciones."
)
```


### Tabla de frecuencias relativas
```{r tabla frecuencias relativas}
# Create table of relative frecuencies
n <- sum(table_N) # total observed birds
table_F <- table_N/n # relative frequencies

##
# For printing relative f. data without leading zeros
# there is a solution here:
# https://stackoverflow.com/questions/53740145/remove-leading-zeros-in-numbers-within-a-data-frame
# Apply it if there is enough time
# (you will have first to prettyformat the numbers)
##

# Function for dropping leading zeros befor decimal point
# Returns a data.frame of character values
drop.leading.0 <- function(dataf) {
  prettified_t <- format(round(dataf, digits = 6), # round to this decimal
                         zero.print = "0") # What to print when the result is zero
  tableF2 <- data.frame(lapply(prettified_t,
                         function(x) gsub("^0\\.", "\\.", gsub("^-0\\.", "-\\.", as.character(x)))),
                  stringsAsFactors = FALSE, row.names = row.names(prettified_t))
  tableF2
}

# Print relative freq table
kable(
  drop.leading.0(table_F),
  caption = "Tabla de frecuencias relativas de cada especie en cada localización, redondeadas al quinto decimal.",
  align = c(rep('c', 9)) # To center the zeroes (prettier table)
)
```


### Tabla con frecuencias marginales
```{r table frecuencias marginales}
# Design table
table_M <- table_F
table_M$Suma <- apply(table_M, 1, sum) # Add row margin
table_M <- rbind(table_M, # Add columns margin
                      Suma = apply(table_M, 2, sum))

# Print table
kable(
  drop.leading.0(table_M),
  caption = "Tabla de frecuencias relativas más las frecuencias marginales para filas y columnas.",
  align = c(rep('c', 9)) # To center the zeroes (prettier table)
)
```


### Matrices de perfiles
```{r file profiles table}
# Frecuencias relativas condicionadas por filas
table_P <- sweep(table_F, 1, table_M$Suma, "/") 

kable(
  drop.leading.0(table_P),
  caption = "Matriz de perfiles de fila",
  align = c(rep('c', 9)) # To center the zeroes (prettier table)
)
```



```{r column profiles table}
# Frecuencias relativas condicionadas por columnas
table_N <- sweep(table_F, 2, colSums(table_F), "/") 

kable(
  drop.leading.0(table_N),
  caption = "Matriz de perfiles de columna",
  align = c(rep('c', 9)) # To center the zeroes (prettier table)
)
```



## Ejercicio 1b. Calcular la matriz de distancias ji-cuadrado entre los perfiles de las columnas y su inercia total.

### Matriz de distancias ji-cuadrado entre columnas

```{r ji-sq distances matrix}
ncols <- ncol(table_N)
# Initialize matrix to store results
D2_chisq <- matrix(0, ncols, ncols)
# Calculate distances
for (i in 1:(ncols)){
  for (j in 1:ncols){
    D2_chisq[i,j] <- t(table_N[,i ] - table_N[,j ]) %*%
       diag(1 / rowSums(table_F)) %*% # Diagonal matrix from file margin
      (table_N[, i] - table_N[, j])
  }
}
# Names for distance matrix
rownames(D2_chisq) <- colnames(D2_chisq) <- colnames(table_N)

# Print table
kable(
D2_chisq,
digits = 5,
caption = "Matriz de distancias ji-cuadrado entre columnas",
  align = c(rep('c', 9)))
```



### Inercia total de la tabla

```{r inercia total}
# X^2 es el valor del test estadistico chi-cuadrado
# n es la suma de todos los valores de la tabla de contingencia

# Si la inercia total es igual a X^2/n:
chisq.test(table_N)$statistic[[1]]/n
```


## 1c. Con la matriz de distancias ji-cuadrado entre los perfiles realizar un escalado multidimensional. Dibujar las coordenadas principales para las columnas.

### Escalado multidimensional

Usaremos la función `cmdscale()` para realizar el escalado sobre la matriz de distancias entre los perfiles.

```{r escalado multidimensional}
MDS_seabirds_columns <- cmdscale(sqrt(D2_chisq), 
                                 k=8,
                                 eig = TRUE)
MDS_seabirds_columns$points
```

Si examinamos los valores propios:
```{r}
MDS_seabirds_columns$eig
```

Vemos que uno de los valores propios es negativo. Esto era de esperar, ya que las distancias son no Euclídeas.

Para decidir cuántos vectores propios serían necesarios para recuperar suficiente información, usaremos los criterios sugeridos por Mardia buscando el primer valor por encima de 0.8:

$P_m^{(1)}$: 
```{r Pm1}
cumsum(abs(MDS_seabirds_columns$eig)) / sum(abs(MDS_seabirds_columns$eig))
```

$P_m^{(2)}$:
```{r Pm2}
cumsum(abs(MDS_seabirds_columns$eig^2)) / sum(abs(MDS_seabirds_columns$eig^2))
```

Ambos criterios sugieren que dos vectores propios recogen la mayor parte de la información contenida en la matriz de distancias original. Esto nos permitirá una representación bastante fiel en un gráfico bidimensional.

### Representación gráfica de las coordenadas principales
```{r, fig.cap="Representación gráfica de las distancias ji-cuadrado entre las columas (lugares geográficos) de la base de datos seabirds."}

# draw the graph
eqscplot(MDS_seabirds_columns$points[, 1:2],ty="n",xlab="CP1",ylab="CP2")
abline(v=0,h=0, col="gray",lty=4)
# draw the columns
text(MDS_seabirds_columns$points[,1],MDS_seabirds_columns$points[,2],labels=colnames(table_N),cex=0.8,
     col = "blue")
```

Vemos que la primera coordenada principal está dominada por la distancia entre SI (Skomer Island) y el resto de columnas, que se distancian poco entre sí. Sin embargo, la segunda coordenada principal describe una separación gradual y poco brusca entre todas las columnas, siendo CH y CI (Cape Hay y Caburg Island) las columnas más parecidas entre sí y NS-PLI (North Shields y Prince Leopold Island) las columnas más alejadas en la segunda coordenada.


## 1d. Realizar un análisis de correspondencias y calcular las inercias principales (en %) y la inercia total con los valores propios.

Para este ejercicio utilizaremos el paquete 'ca' de R, específico para realizar análisis de correspondencias mediante descomposición de valores singulares.

```{r CA analysis}
CA_seabirds <- ca(table_F)
```

### Inercias principales (en %)

```{r inercias principales}
inertias <- summary(CA_seabirds)$scree
inertias_p_seabirds <-data.frame(
  'valores propios' = as.character(inertias[,1]),
  'inercia' = as.character(sprintf("%.5g", inertias[,2])),
  'porcentaje' = as.character(sprintf("%.2f%%", inertias[,3]))
)
  # summary(CA_seabirds)$scree)
  
kable(
  t(inertias_p_seabirds),
  align = (c(rep('c', 8))),
  caption = "Tabla de inercias principales."
)
```

### Inercia total

```{r}
sum(inertias[,2])
```

### Dibujar una representación simétrica del CA. A pesar de la confusión de nombres, ¿cuales son las especies que caracterizan a la colonia SI (Skomer Island, Irish Sea)?

En la representación simétrica, tanto las filas como las columnas de la tabla de datos se representarán según sus coordenadas principales.

```{r, fig.cap="Representación en coordenadas principales (simétrica) de colonias y especies."}
CA_seabirds_plot <- plot(CA_seabirds)
```

Para las especies que caracterizan a la colonia en Skomer Island, filtraremos las coordenadas de las especies para aislar sólo las que estén cerca de SI en la gráfica:

```{r}
# Coordinates of colony SI
CA_seabirds_plot$cols["SI",]
# Little range around SI x coordinate
range1 <- c(CA_seabirds_plot$cols["SI",1]*1.1,
            CA_seabirds_plot$cols["SI",1]*0.9)
# Filter species that are inside the range above
kable(
CA_seabirds_plot$rows[CA_seabirds_plot$rows[,"Dim1"] >= range1[1] & 
                        CA_seabirds_plot$rows[,"Dim1"] <= range1[2],],
caption = "Tabla con las especies de aves que caracterizan a la colonia en Smoker Island (SI), y los valores de sus coordenadas en la gráfica.",
align = 'c'
)
```

Tengamos en cuenta sin embargo, que la gráfica simétrica es la proyección simultánea de gráficas diferentes (la de columnas y la de filas) y por tanto la cercanía de filas a columnas no puede ser interpretada directamente [@Greenacre]. En este caso, la interpretación parece correcta si atendemos a que las especies de la tabla anterior siguen un patrón de distanciamiento respecto al resto de especies igual al que sigue la colonia SI respecto al resto de colonias (muy distanciadas en la primera coordenada principal pero no en la segunda).


## 1d. Calcular matrices de similaridad entre columnas usando diferentes definiciones de la distancia de Canberra

### Primera definición
$$
d_C(\mathbf{p,q}) = \sum_{i=1}^k \frac{|p_i - q_i|}{|p_i| + |q_i|}
$$

```{r Canberra 1}
ncols <- ncol(table_N)
# Initialize matrix to store results
Can1 <- matrix(0, ncols, ncols)
# Names for distance matrix
rownames(Can1) <- colnames(Can1) <- colnames(table_N)
# Calculate distances
for (i in 1:(ncols)){
  for (j in 1:ncols){
    # Check denominators that equal zero
    denominators <- abs(table_N[,i ]) + abs(table_N[,j ])
    numerators <- abs(table_N[,i ] - table_N[,j ])
    zero_d <- which(denominators == 0)
    Can1[i, j] <- sum(numerators[-zero_d]/
                        denominators[-zero_d])
  }
}


# Print table
kable(
Can1,
digits = 2,
caption = "Matriz de distancias de Canberra usando la primera definición.",
  align = c(rep('c', 9)))
```

No, evidentemente esta definición no nos llevará a la tabla 12.7 de Krebs. A simple vista ya vemos que si restamos las distancias a 1 (para hallar la similaridad) obtendremos valores negativos.


### Segunda definición

$$
d_C(\mathbf{p,q}) = \frac{1}{k} \sum_{i=1}^k \frac{|p_i - q_i|}{|p_i| + |q_i|}
$$

```{r Canberra 2}
ncols <- ncol(table_N)
nrows <- nrow(table_N)
# Initialize matrix to store results
Can2 <- matrix(0, ncols, ncols)
# Names for distance matrix
rownames(Can2) <- colnames(Can2) <- colnames(table_N)
# Calculate distances
for (i in 1:(ncols)){
  for (j in 1:ncols){
    # Check denominators that equal zero
    denominators <- abs(table_N[,i ]) + abs(table_N[,j ])
    numerators <- abs(table_N[,i ] - table_N[,j ])
    zero_d <- which(denominators == 0)
    Can2[i, j] <- sum(numerators[-zero_d]/
                        denominators[-zero_d])/nrows
  }
}


# Print table
kable(
Can2,
digits = 2,
caption = "Matriz de distancias de Canberra usando la segunda definición.",
  align = c(rep('c', 9)))
```

La tabla 12.7 en realidad es una tabla de similaridades, así que para transformar nuestra tabla de distancias en una de similaridas restaremos cada valor de la tabla a la unidad (1-C):

```{r Canberra2 similaridades}
kable(
matrix(1, nrow = 9, ncol = 9) - # matrix of ones
  Can2, # distance matrix to be converted into similarities
digits = 2,
caption = "Matriz de similaridades a partir de distancias de Canberra usando la segunda definición.",
  align = c(rep('c', 9))
)
```

Si la comparamos con la tabla 12.7 veremos que es casi igual. Hay pequeñas diferencias en los valores probablemente debidas a que para los cálculos de la tabla 12.7 los ceros de la matriz de frecuencias se han sustituido por el valor 0.1 [@krebs2014]; mientras que en el algoritmo que hemos usado aquí hemos eliminado del sumatorio las divisiones con denominador igual a cero para evitar valores NaN.




### Tercera definición









# Apéndice A: Código

El documento original en formato .Rmd, que incluye el código completo en lenguaje R usado para generar este informe, se puede consultar y descargar en el siguiente repositorio de Github:
[jorgevallejo/analisis_multivariante_pajaros](https://github.com/jorgevallejo/analisis_multivariante_pajaros)

# Apéndice B: Reproducibilidad {#apendiceB}
```{r session_info, include=TRUE, echo=TRUE, results='markup'}
sessionInfo() # For better reproducibility
```


# Referencias